臺灣板橋地方法院刑事判決　　　　　　 93年度勞安訴字第7號
公　訴　人　臺灣板橋地方法院檢察署檢察官
被　　　告　德寶營造股份有限公司
兼上一人
代　表　人　乙○○
　　　　　　丁○○
上三人共同
選任辯護人　劉錦隆律師
被　　　告　丙○○
　　　　　　己○○
上列被告因過失致死等案件，經檢察官提起公訴（93年度偵字第
12637 號），本院判決如下：
    主  文
丙○○從事業務之人，因業務上之過失致人於死，處有期徒刑陸
月，如易科罰金如佰元折算壹日。緩刑年。
己○○從事業務之人，因業務上之過失致人於死，處有期徒刑陸
月，如易科罰金如佰元折算壹日。緩刑年。
德寶營造股份有限公司、乙○○、丁○○均無罪。
    事  實
一、緣德寶營造股份有限公司（以下簡稱德寶公司）於民國91年
    3 月間，承作交通部鐵路改建工程局之「代辦高鐵板橋南雅
    南路至新樹路段307 施工標第二大嵙崁溪段高架橋工程」，
    並將該工程之「板橋段A1至A2施工構台工程」交由「修行者
    股份有限公司」（以下簡稱修行者公司）承攬，另將該工程
    之「P14 防汛道路復舊工程」，交由「互國企業有限公司」
    （以下簡稱互國公司）承攬，德寶公司並僱用勞工葉坤瑜派
    至「板橋段A1至A2施工構台工程」之施工現場，監督承攬人
    修行者公司施工構台型鋼工程之工程進度及指示相關工作。
    民國93年4 月27日，修行者公司承作之「板橋段A1至A2施工
    構台工程」，在臺北縣板橋市○○路○段大觀地下道之上方
    進行施工構台型鋼之拆除吊運作業，欲將置於橋面底部混凝
    土構造間之施工構台型鋼，由原放位置移至路面。當日上午
    10時許，葉坤瑜撥打電話給互國公司指揮挖土機作業之副理
    己○○，請互國公司提供一台挖土機至上開工地現場，協同
    修行者公司僱用之勞工進行施工構台型鋼拆除吊運作業。互
    國公司挖土機司機丙○○及該公司指揮挖土機作業之副理己○○，均為從事挖土機作業業務之人，明知不得使用挖土機
    之動力鏟供為主要用途以外之用途，亦即，不得以挖土機之
    鏟斗從事吊運施工構台型鋼作業，否則，現場人員有被型鋼
    衝撞墜落之虞，且應禁止人員進入挖土機操作半徑內或附近
    有危險之虞之場所，同日下午2 時許，丙○○駕駛挖土機，
    與指揮挖土機作業之指揮手己○○同在上開工地現場，丙○○、己○○均應注意上開事項，而依當時情形，並無不能注
    意之情事，當時，先由修行者公司僱用之勞工丁志宏、黃啟
    育二人將5 公尺長之型鋼利用4 分鋼索進行中央吊點綑綁（
    鋼索另一端固定於挖土機之鏟斗），再利用乙炔將固定型鋼
    之鋼筋割斷，而後由挖土機司機丙○○、指揮手己○○配合
    現場指揮人員葉坤瑜，欲進行吊離型鋼由原放位置移至路面
    之工作。此時，葉坤瑜所在位置仍在挖土機之鏟斗附近，並
    未離開挖土機之操作半徑，丙○○、己○○均疏未注意，仍
    由丙○○操作挖土機開始進行吊離型鋼作業，先將第一支型
    鋼垂直吊起懸空向外拖出，過程中型鋼之後半截下方及上方
    分別卡住既有橋面底部之混凝土，操作挖土機之丙○○旋將
    鋼索迴正，垂直放下並向外拉，適型鋼於前高後低之狀態下
    ，瞬間脫離既有橋面底部之混凝土，此時型鋼未脫離鋼索而
    直接向橋緣混凝土護欄（高度約90公分）側產生擺盪，型鋼
    前方撞擊站立於混凝土護欄旁之葉坤瑜胸部位置，葉坤瑜用
    雙手抵擋型鋼而無效，身體被撞擊而向後仰，其安全帽先掉
    落於下方高度5.5 公尺之地下車道路面上，而後身體向後翻
    落於地下車道路面上，身體右側墜落於地面，造成顱骨骨折
    併顱內出血、頭部鈍挫傷，雖經送醫急救，仍於當日下午7
    時50分不治死亡。
二、案經臺北縣政府警察局板橋分局報請臺灣板橋地方法院檢察
    署檢察官相驗後自動檢舉，及行政院勞工委員會北區勞動檢
    查所函請臺灣板橋地方法院檢察署檢察官偵查起訴。
    理  由
甲、有罪部分：
一、上揭犯罪事實業據被告丙○○坦承不諱，訊據被告己○○固
    坦承其為互國公司指揮挖土機作業之副理，於上揭時地應葉
    坤瑜之要求與挖土機司機丙○○一同至工地現場等情，惟否
    認有何過失致死犯行，辯稱：葉坤瑜向伊調挖土機，伊是去
    幫忙協助葉坤瑜，現場的安危、指揮是由葉坤瑜負責，伊並
    無過失云云。經查：
  (一)查德寶公司承作交通部鐵路改建工程局之「代辦高鐵板橋南
    雅南路至新樹路段307 施工標第二大嵙崁溪段高架橋工程」
    ，而將該工程之「板橋段A1至A2施工構台工程」交由修行者
    公司承攬乙節，有工程承攬合約書影本一份在卷可稽。而被
    害人葉坤瑜乃是德寶公司僱用之勞工，係德寶公司指派至「
    板橋段A1至A2施工構台工程」施工現場之工程人員，此據被
    告乙○○、丁○○陳明在卷，依上開工程承攬合約書第10條
    約定，有監督工進、核定材料及指示乙方（按指修行者公司
    ）工作之權。
  (二)又上開「板橋段A1至A2施工構台工程」，於93年4 月27日時
    在板橋市○○路○段大觀地下道之上方進行施工構台型鋼之
    拆除吊運作業，欲將置於橋面底部混凝土構造間之施工構台
    型鋼，由原放位置移至路面，當日下午2 時許，先由修行者
    公司僱用之勞工丁志宏、黃啟育二人將5 公尺長之型鋼利用
    4 分鋼索進行中央吊點綑綁（鋼索另一端固定於挖土機之鏟
    斗），再利用乙炔將固定型鋼之鋼筋割斷等情，業據證人丁
    志宏、黃啟育於警詢時陳述明確。
  (三)而後，即欲進行吊離型鋼由原放位置移至路面之工作，此時
    ，葉坤瑜所在位置仍在挖土機之鏟斗附近，並未離開挖土機
    之操作半徑，即由丙○○操作挖土機開始進行吊離型鋼作業
    ，型鋼脫離既有橋面底部之混凝土時產生擺盪，撞擊站立於
    橋緣混凝土護欄旁之被害人葉坤瑜，被害人葉坤瑜身體被撞
    擊而向後翻落於下方高度5.5 公尺之地下車道路面上，造成
    顱骨骨折併顱內出血、頭部鈍挫傷，雖經送醫急救，仍於當
    日下午7 時50分不治死亡等事實，除據被告丙○○坦承在卷
    外，並經目擊證人即德寶公司僱用之勞工戊○○，以及工程
    監造單位財團法人中華顧問工程司之工程師甲○○於本院審
    理時證述甚詳，亦經臺灣板橋地方法院檢察署檢察官督同法
    醫師相驗明確，並製有相驗屍體證明書、驗斷書及勘驗筆錄
    各一份附卷為憑，復有案發現場照片十八幀在卷可稽。
  (四)被告己○○雖辯稱：葉坤瑜向伊調挖土機，伊是去幫忙協助
    葉坤瑜，現場的安危、指揮是由葉坤瑜負責云云，惟查，上
    開「板橋段A1至A2施工構台工程」之拆除吊運施工構台型鋼
    ，固非屬互國公司承攬之範圍，但被告己○○既為指揮挖土
    機作業之人，對於不得使用挖土機之動力鏟供為主要用途以
    外之用途，且應禁止人員進入挖土機操作半徑內或附近有危
    險之虞之場所等情，應知之甚明。本件被告己○○同意提供
    挖土機，以挖土機之鏟斗從事吊運施工構台型鋼，已疏於盡
    其應盡之注意義務。而證人甲○○雖證稱：當時是葉坤瑜下
    令挖土機開始施工等語，但查，據證人戊○○到庭證稱：那
    天，我、葉坤瑜、顧問甲○○在現場，要準備吊離型鋼的施
    作，那時候我們三個人就站在第一支型鋼的位置，要等它吊
    離原來的位置，那時候怪手指揮手就是己○○，他有喊說那
    邊的人離開，也就是要我們三個人離開那個位置，向顧問就
    拉我左手臂，說這邊危險，我們都離開這個地方，那時候我
    也順勢拉葉坤瑜一起過來，當時他站在我的右手邊，向顧問
    在我左手邊，那時候我就先跟向顧問往左手邊的方向一直走
    過去，向顧問說那邊吊運危險，不要留在那裡，我轉身要問
    葉坤瑜吊運型鋼的位置要怎麼擺，我轉身過去的時候，發現
    葉坤瑜還站在原來的位置，那時候向顧問就喊「小葉，那邊
    危險」，可能是因為那邊機具的聲音太大，葉坤瑜可能沒有
    聽到，我就往葉坤瑜那邊走去，我走過去的時候，型鋼就已
    經開始在吊離原來的位置，我跟葉坤瑜都站在第一支型鋼那
    邊的位置，指揮手己○○又喊了一次「那邊不要站人」，叫
    我們閃。可是他剛喊完這句話的時候，那支型鋼就已經勾上
    來了，勾上來就不偏不倚往葉坤瑜那個方向撞過去，葉坤瑜
    那時候就從大觀路地下道的護欄栽到下面去等語，從而，被
    告己○○乃是現場該挖土機之指揮手，雖該挖土機係配合被
    害人葉坤瑜之指揮而開始進行吊離型鋼作業，但被告己○○
    仍應禁止人員進入挖土機操作半徑內或附近有危險之虞之場
    所，則本件被告己○○未善盡上開注意義務，在被害人葉坤
    瑜位置仍在挖土機鏟斗附近之情況下，即開始以挖土機進行
    吊離型鋼作業，致型鋼撞擊站立於橋緣混凝土護欄旁之被害
    人葉坤瑜，自難辭過失之責。而被害人葉坤瑜確因被告己○○、丙○○前揭過失行為致死，已如前述，則與被告己○○
    、丙○○之過失行為間並有相當因果關係。雖本件事故之發
    生，被害人葉坤瑜身為現場指揮人員仍擅自進入挖土機操作
    半徑內或附近有危險之虞之場所，於本件事故之發生亦有疏
    失，惟仍無礙於被告己○○、丙○○過失責任之認定。綜此
    ，被告己○○上揭所辯應不足採，事證明確，被告己○○、
    丙○○之犯行均堪以認定。
二、被告丙○○、己○○均從事挖土機作業之業務，為從事業務
    之人，未盡業務上之注意義務，致生被害人死亡之結果，核
    其二人所為，均係犯刑法第276 條第2 項之業務過失致死罪
    。爰分別審酌被告丙○○、己○○之素行狀況、過失程度、
    所造成之損害及犯罪後態度等一切情狀，各量處如主文所示
    之刑，並均諭知易科罰金之折算標準。末查，被告丙○○、
    己○○前均未曾受有期徒刑以上刑之宣告，有臺灣高等法院
    被告全國前案紀錄表各一件在卷可按，其二人因一時失慎，
    致罹刑典，而事後被害人家屬已表示不再追究（見本院93年
    10月29日準備程序筆錄），其二人經此刑之宣告後，當知警
    惕，而無再犯之虞，是本院認其二人所宣告之刑以暫不執行
    為當，爰均併予以宣告緩刑三年，用啟自新。
乙、無罪部分：
一、被告乙○○係設在臺北縣新店市○○路108 之1 號8 樓之被
    告德寶公司之負責人，被告德寶公司僱用被告丁○○為工作
    場所負責人，且僱用被害人葉坤瑜為勞工，被告德寶公司為
    勞工安全衛生法所定之雇主。被告德寶公司負責人即被告乙○○，及工作場所負責人即被告丁○○二人，為從事施工構
    台型鋼吊拆工程執行業務之人，其等明知被告德寶公司之勞
    工葉坤瑜於監督承攬人互國公司使用挖土機鏟斗吊拆施工構
    台型鋼作業，勞工有被型鋼衝撞墜落之虞，故應禁止人員進
    入挖土機車輛系營建機械作業附近有危險之虞之場所，且應
    禁止使用動力鏟供為主要用途以外之用途，並應使勞工確實
    使用安全帽；又被告德寶公司將其事業交由修行者公司及互
    國公司承攬時，雖以「施工危害因素告知單」告知各承攬人
    ，但施工現場為一車行迴轉地下道，施工構台型鋼部分，係
    位於既有橋面底部之混凝土構造之間，應於事前具體告知修
    行者公司及互國公司有關該場所施工構台型鋼吊拆作業之工
    作場所環境、可能產生人員被型鋼衝撞之危害因素、車輛系
    營建機械作業時禁止人員進入附近有危險之虞、禁止使用動
    力鏟供為主要用途以外之用途等事項，且應採取勞工安全衛
    生法及有關安全衛生規定中防止人員被衝撞之措施，並應將
    修行者公司及互國公司納入協議組織之運作；93年4 月27日
    上午10時許，被告德寶公司之勞工葉坤瑜撥打電話給互國公
    司指揮挖土機作業之副理己○○，請互國公司提供一台挖土
    機至板橋市○○路○段大觀地下道之工地現場，協同修行者
    公司二名勞工進行板橋段A1至A2施工構台型鋼拆除吊運作業
    ，被告乙○○、丁○○明知使用挖土機鏟斗吊拆施工構台型
    鋼作業時，勞工有被型鋼衝撞墜落之虞，其等有上開義務應
    注意，且能注意，而依客觀狀況，復無不能注意之情事，竟
    疏於注意，而讓德寶公司現場勞工葉坤瑜進入挖土機車輛系
    營建機械作業附近有危險之虞之場所，且使用動力鏟供為非
    主要用途之吊拆型鋼作業，又未使葉坤瑜確實使用安全帽，
    而被告德寶公司亦未將修行者公司及互國公司納入協議組織
    之運作，被告德寶公司及乙○○、丁○○，未為上開防止勞
    工因被型鋼衝撞墜落而遭受危險之措施，致使同日下午2 時
    許，由修行者公司二名勞工先利用乙炔切除固定型鋼之鋼筋
    ，及將5 公尺長之型鋼利用4 分鋼索進行中央吊點綑綁作業
    ，而後由挖土機司機即被告丙○○配合現場指揮人員即被告
    己○○，進行吊離型鋼由原放位置移至路面之工作，先將第
    一支型鋼垂直吊起懸空向外拖出，過程中型鋼之後半截下方
    及上方分別卡住既有橋面底部之混凝土，後操作挖土機之被
    告丙○○將鋼索迴正，垂直放下並向外拉，適型鋼於前高後
    低之狀態下，瞬間脫離既有橋面底部之混凝土，此時型鋼未
    脫離鋼索而直接向護欄側產生擺盪，型鋼前方撞擊站立於混
    凝土護欄旁之葉坤瑜胸部位置，葉坤瑜用雙手抵擋型鋼而無
    效，身體被撞擊而向後仰，其安全帽先掉落於下方地下車道
    路面上，而後身體向後翻落於地下車到路面上，身體右側墜
    落於地面，造成顱骨骨折併顱內出血等傷害，雖經送醫救治
    ，終因不治當日死亡，因認被告乙○○、丁○○均涉犯刑法
    第276 條第2 項之業務過失致死罪嫌，被告乙○○另違反勞
    工安全衛生法第5 條第1 項第5 款之規定，致生勞工安全衛
    生法第28條第2 項第1 款之死亡災害，而觸犯同法第31條第
    1 項之罪嫌，被告德寶公司所為，係違反勞工安全衛生法第
    5 條第1 項第5 款之規定，致生勞工安全衛生法第28條第2
    項第1 款之死亡災害，而觸犯同法第31條第2 項之規定，應
    依該條第1 項所定之罰金刑論處。
二、訊據被告乙○○、丁○○均堅決否認有何犯行，被告乙○○
    辯稱：伊在德寶公司所擔任的職務，跟這個工程沒有相關，
    對這個事件並不瞭解，關於這個工程公司有職務上的分工，
    這個工程的負責主管是丁○○，作業主管是葉坤瑜，伊完全
    不瞭解這個工程的進行跟為什麼會發生這個事情等語。被告
    丁○○辯稱：葉坤瑜是這個區段的監工，發生這個事故的當
    時這個工程的主體都已經做完了，他當時在負責指揮工作是
    屬於工地環境的復舊工作，本來就有一個承攬廠商修行者公
    司，拆除工程屬於修行者公司所承攬的內容之一，第一天在
    做時，就沒有使用到挖土機，第二天時使用挖土機非伊所指
    示，要伊來承受過失致死的罪，伊無法接受等語。經查：
  (一)本件於93年4 月27日，修行者公司承作之「板橋段A1至A2施
    工構台工程」，在板橋市○○路○段大觀地下道之上方進行
    施工構台型鋼之拆除吊運作業，係欲將置於橋面底部混凝土
    構造間之施工構台型鋼，由原放位置移至路面，當日上午是
    由被害人葉坤瑜撥打電話給互國公司指揮挖土機作業之副理
    己○○，請互國公司提供一台挖土機至上開工地現場，協同
    修行者公司僱用之勞工進行施工構台型鋼拆除吊運作業；而
    被害人葉坤瑜乃是被告德寶公司派至上開工地現場監督承攬
    人修行者公司施工構台型鋼工程之工程進度及指示相關工作
    等情，業如前述。而查，前揭型鋼之吊運作業，依作業規定
    應使用吊車為之，而上開工地於93年4 月27日當日確亦有吊
    車在現場，此據證人戊○○、甲○○於本院審理時證述明確
    ，證人甲○○復證稱：我們有阻止葉坤瑜用挖土機吊拆型鋼
    ，葉坤瑜執意以挖土機執行吊拆作業等語，況被告德寶公司
    之負責人乙○○、工地主任丁○○當時均不在上開工地現場
    ，則就被害人葉坤瑜上揭非循作業規定自行決定向被告己○○調來挖土機，以挖土機之鏟斗進行施工構台型鋼吊運作業
    之行為，難認被告乙○○、丁○○應負禁止使用動力鏟供為
    主要用途以外之用途，及禁止人員進入挖土機作業附近有危
    險之虞場所之注意義務。
  (二)又本件被害人葉坤瑜身為現場指揮人員仍擅自進入挖土機操
    作半徑內或附近有危險之虞之場所，亦如前述，證人戊○○
    並到庭證稱：當時就挖土機作業範圍，現場有擺放三角錐，
    以避免挖土機司機、指揮手以外之閒雜人等經過等語，被害
    人葉坤瑜自行決定向被告己○○調來挖土機，以挖土機之鏟
    斗進行施工構台型鋼吊運作業，復違反現場擺放三角錐之警
    示，擅自進入挖土機操作半徑內或附近有危險之虞之場所，
    肇致其遭型鋼撞擊，進而死亡之結果，亦難認被告乙○○、
    丁○○有何注意義務之違反導致被害人葉坤瑜死亡之可責情
    事。
  (三)又公訴意旨指被告德寶公司、乙○○為雇主，違反勞工安全
    衛生法第5 條第1 項第5 款對防止有墜落之虞之作業場所引
    起之危害，應有符合標準必要安全衛生設備之規定，致發生
    死亡災害乙節，惟查，本件係被害人葉坤瑜自行決定向被告
    己○○調來挖土機，以挖土機之鏟斗進行施工構台型鋼吊運
    作業，復違反現場擺放三角錐之警示，擅自進入挖土機操作
    半徑內或附近有危險之虞之場所，肇致其遭型鋼撞擊，進而
    死亡之結果，已如前述，是難係因雇主未對有墜落之虞作業
    場提供符合標準必要安全衛生設備之規定，以致發生死亡災
    害結果。況被害人葉坤瑜當時有戴被告德寶公司所提供之安
    全帽，但未確實扣上，此據證人戊○○於本院審理時證述在
    卷，本件尤難認係因被告德寶公司、乙○○未對有墜落之虞
    作業場提供符合標準必要安全衛生設備規定而導致發生死亡
    災害結果。此外，復查無其他積極證據足資證明被告德寶公
    司、乙○○、丁○○有何公訴人所指之犯行，既不能證明被
    告德寶公司、乙○○、丁○○犯罪，爰均依法諭知無罪之判
    決。
據上論斷，應依刑事訴訟法第299 條第1 項前段、第301 條第1
項，刑法第276 條第2 項、第41條前段、第74條第1 款，罰金罰
鍰提高標準條例第1 條前段、第2 條，判決如主文。
本案經檢察官黃仙宜到庭執行職務。
中　　華　　民　　國　　94　　年　　12　　月　　20　　日
                  刑事第十三庭  審判長法　官  戴嘉清
                                      法  官  林晏鵬
                                      法  官  陳信旗
以上正本證明與原本無異
如不服本判決應於送達後10日內向本院提出上訴狀
                                      書記官　許千士
中　　華　　民　　國　　94　　年　　12　　月　　20　　日
附錄本案論罪科刑法條全文：
刑法第276 條
因過失致人於死者，處二年以下有期徒刑、拘役或二千元以下罰
金。
從事業務之人，因業務上之過失犯前項之罪者，處五年以下有期
徒刑或拘役，得併科三千元以下罰金。
